---
title: "Pipeline scRNA-seq — Versión Simple"
author: "Tu nombre aquí"
date: "`r Sys.Date()`"
output:
  html_document:
    toc: true
    toc_float: true
    theme: flatly
    code_folding: show
---

<!-- ============================================================
     CÓMO USAR ESTE ARCHIVO
     ============================================================
     1. Abre este archivo en RStudio
     2. Cambia los valores en la sección "CONFIGURACIÓN" (abajo)
     3. Ejecuta los bloques uno a uno con Ctrl+Shift+Enter
     4. Para generar el reporte completo: haz clic en "Knit"
     ============================================================ -->

```{r setup, include=FALSE}
knitr::opts_chunk$set(echo = TRUE, warning = FALSE, message = FALSE,
                      fig.width = 10, fig.height = 8)
```

---

# ⚙️ CONFIGURACIÓN

> **Cambia solo esta sección.** El resto del script se ajusta automáticamente.

```{r configuracion}
# ── ¿Dónde están tus datos? ───────────────────────────────────────────────────
# Carpeta con los archivos .h5 de cada muestra (uno por muestra)
CARPETA_DATOS <- "/ruta/a/tus/datos"

# ── ¿Dónde guardar los resultados? ───────────────────────────────────────────
CARPETA_RESULTADOS <- "/ruta/a/resultados"

# ── Tus muestras ─────────────────────────────────────────────────────────────
# Formato: nombre_muestra = "condicion"
# Agrega o quita líneas según cuántas muestras tengas
MUESTRAS <- list(
  list(archivo   = "muestra1/cellbender_filtered.h5",
       nombre    = "Muestra1",
       condicion = "control"),

  list(archivo   = "muestra2/cellbender_filtered.h5",
       nombre    = "Muestra2",
       condicion = "tratamiento"),

  list(archivo   = "muestra3/cellbender_filtered.h5",
       nombre    = "Muestra3",
       condicion = "tratamiento")
)

# ── Colores para tus condiciones ─────────────────────────────────────────────
# Un color por cada condición distinta que tengas arriba
COLORES <- c(
  "control"     = "#4A90D9",
  "tratamiento" = "#E84A5F"
)

# ── Filtros de calidad ────────────────────────────────────────────────────────
# Mínimo de genes detectados por célula (quita células vacías)
MIN_GENES <- 200

# Máximo % de RNA mitocondrial (quita células muertas)
# Plantas: usar ~5 | Humano/ratón: usar ~20
MAX_MITO <- 5

# ── Organismo ─────────────────────────────────────────────────────────────────
# Arabidopsis → MT_PATRON = "^ATMG" | CP_PATRON = "^ATCG"
# Humano      → MT_PATRON = "^MT-"  | CP_PATRON = NULL
# Ratón       → MT_PATRON = "^mt-"  | CP_PATRON = NULL
MT_PATRON <- "^ATMG"
CP_PATRON <- "^ATCG"

# ── Clustering ────────────────────────────────────────────────────────────────
# Número entre 0.1 y 1.5 — más alto = más clusters
# Empieza con 0.3 y ajusta según los resultados
RESOLUCION <- 0.3

# ── Expresión diferencial ─────────────────────────────────────────────────────
# ¿Qué condición comparar contra qué?
CONDICION_TRATAMIENTO <- "tratamiento"
CONDICION_CONTROL     <- "control"

# Umbral de cambio (log2). 1 = doble de expresión. Recomendado: 1
UMBRAL_LFC  <- 1

# Umbral de significancia estadística. Recomendado: 0.05
UMBRAL_PADJ <- 0.05
```

---

# 1. Cargar librerías

```{r librerias}
library(Seurat)
library(harmony)
library(ggplot2)
library(dplyr)
library(patchwork)
library(DESeq2)
library(clusterProfiler)
library(org.At.tair.db)   # Cambia a org.Hs.eg.db (humano) o org.Mm.eg.db (ratón)

# Crear carpeta de resultados si no existe
dir.create(CARPETA_RESULTADOS, showWarnings = FALSE, recursive = TRUE)

cat("✓ Librerías cargadas\n")
```

---

# 2. Cargar y filtrar muestras

```{r cargar_muestras}
lista_muestras <- list()

for (muestra in MUESTRAS) {

  ruta <- file.path(CARPETA_DATOS, muestra$archivo)
  cat("Cargando:", muestra$nombre, "\n")

  # Leer archivo
  obj <- Read10X_h5(ruta)
  obj <- CreateSeuratObject(counts = obj, project = muestra$nombre)

  # Calcular % mitocondrial
  obj[["percent.mt"]] <- PercentageFeatureSet(obj, pattern = MT_PATRON)

  # Calcular % cloroplástico (solo plantas)
  if (!is.null(CP_PATRON)) {
    obj[["percent.cp"]] <- PercentageFeatureSet(obj, pattern = CP_PATRON)
  }

  # Agregar condición
  obj$condicion <- muestra$condicion

  # Filtrar células de mala calidad
  if (!is.null(CP_PATRON)) {
    obj <- subset(obj, subset = nFeature_RNA >= MIN_GENES & percent.mt <= MAX_MITO)
  } else {
    obj <- subset(obj, subset = nFeature_RNA >= MIN_GENES & percent.mt <= MAX_MITO)
  }

  cat("  →", ncol(obj), "células después del filtro\n")
  lista_muestras[[muestra$nombre]] <- obj
}

cat("\n✓ Todas las muestras cargadas\n")
```

```{r qc_plot}
# Ver distribución de calidad de las muestras
plots <- lapply(names(lista_muestras), function(nombre) {
  obj <- lista_muestras[[nombre]]
  VlnPlot(obj, features = c("nFeature_RNA", "percent.mt"),
          ncol = 2, pt.size = 0) + plot_annotation(title = nombre)
})
wrap_plots(plots, ncol = 1)
```

---

# 3. Unir muestras y normalizar

```{r unir_normalizar}
# Unir todas las muestras en un solo objeto
datos <- merge(lista_muestras[[1]],
               y = lista_muestras[-1],
               add.cell.ids = names(lista_muestras))

# Normalizar y encontrar genes variables
datos <- NormalizeData(datos)
datos <- FindVariableFeatures(datos, nfeatures = 2000)
datos <- ScaleData(datos)
datos <- RunPCA(datos, npcs = 30)

cat("✓ Objeto combinado:", ncol(datos), "células,", nrow(datos), "genes\n")
```

---

# 4. Corregir efectos de batch con Harmony

> Si tus muestras vienen de diferentes experimentos o días, Harmony las integra.

```{r harmony}
datos <- RunHarmony(datos, group.by.vars = "orig.ident")

# UMAP usando la corrección de Harmony
datos <- RunUMAP(datos, reduction = "harmony", dims = 1:20)
datos <- FindNeighbors(datos, reduction = "harmony", dims = 1:20)

cat("✓ Integración con Harmony completada\n")
```

---

# 5. Clustering

```{r clustering}
datos <- FindClusters(datos, resolution = RESOLUCION)

cat("✓ Clusters encontrados:", length(unique(datos$seurat_clusters)), "\n")
```

```{r umap_clusters}
DimPlot(datos, reduction = "umap", label = TRUE, label.size = 5) +
  ggtitle(paste("Clusters — Resolución:", RESOLUCION)) +
  NoLegend()
```

```{r umap_condicion}
DimPlot(datos, reduction = "umap", group.by = "condicion",
        cols = COLORES) +
  ggtitle("Células por condición")
```

---

# 6. Anotación de tipos celulares

> Aquí defines manualmente qué cluster corresponde a qué tipo celular,
> basándote en los marcadores que conoces de la literatura.

```{r marcadores_conocidos}
# Cambia estos genes por los marcadores que tú conoces
# Formato: "gen" = "tipo celular"
marcadores <- c(
  "AT1G01010" = "Epidermis",
  "AT2G03000" = "Cortex",
  "AT3G05020" = "Endodermis"
  # Agrega más aquí...
)

# Ver expresión de tus marcadores en el UMAP
FeaturePlot(datos, features = names(marcadores)[1:min(4, length(marcadores))],
            ncol = 2)
```

```{r asignar_tipos}
# Después de revisar los UMAPs de arriba, asigna tipos celulares a clusters
# Formato: "número_cluster" = "nombre_tipo_celular"
# Ejemplo: si el cluster 0 es Epidermis, escribe "0" = "Epidermis"
anotacion <- c(
  "0" = "Tipo A",
  "1" = "Tipo B",
  "2" = "Tipo C"
  # Continúa para todos tus clusters...
)

datos$tipo_celular <- anotacion[as.character(datos$seurat_clusters)]

DimPlot(datos, reduction = "umap", group.by = "tipo_celular",
        label = TRUE, label.size = 4) +
  ggtitle("Tipos celulares anotados")
```

---

# 7. Expresión diferencial

```{r pseudobulk}
# Crear pseudo-réplicas para DESeq2
set.seed(1807)
datos$replica <- paste0(datos$condicion, "_rep",
                         sample(1:3, ncol(datos), replace = TRUE))

# Agregar conteos por réplica
pseudobulk <- AggregateExpression(datos,
                                   group.by = "replica",
                                   return.seurat = FALSE)$RNA

# Crear tabla de condiciones para DESeq2
condicion_tabla <- data.frame(
  replica   = colnames(pseudobulk),
  condicion = sub("_rep.*", "", colnames(pseudobulk))
)
rownames(condicion_tabla) <- condicion_tabla$replica

cat("✓ Pseudobulk creado:", nrow(pseudobulk), "genes x", ncol(pseudobulk), "réplicas\n")
```

```{r deseq2}
# Correr DESeq2
dds <- DESeqDataSetFromMatrix(
  countData = round(pseudobulk),
  colData   = condicion_tabla,
  design    = ~ condicion
)

dds$condicion <- relevel(dds$condicion, ref = CONDICION_CONTROL)
dds <- DESeq(dds)

# Extraer resultados
resultados <- results(dds,
                       contrast = c("condicion",
                                    CONDICION_TRATAMIENTO,
                                    CONDICION_CONTROL))
resultados <- as.data.frame(resultados)
resultados$gen <- rownames(resultados)

# Guardar
write.csv(resultados,
          file.path(CARPETA_RESULTADOS, "genes_diferenciales.csv"),
          row.names = FALSE)

# Resumen
sig <- subset(resultados, padj < UMBRAL_PADJ & abs(log2FoldChange) >= UMBRAL_LFC)
cat("✓ Genes significativos:", nrow(sig),
    "(↑", sum(sig$log2FoldChange > 0), "subidos |",
    "↓", sum(sig$log2FoldChange < 0), "bajados)\n")
```

```{r volcano}
# Volcano plot
resultados$color <- "sin cambio"
resultados$color[resultados$padj < UMBRAL_PADJ & resultados$log2FoldChange >= UMBRAL_LFC]  <- "subido"
resultados$color[resultados$padj < UMBRAL_PADJ & resultados$log2FoldChange <= -UMBRAL_LFC] <- "bajado"

ggplot(resultados, aes(x = log2FoldChange, y = -log10(padj), color = color)) +
  geom_point(alpha = 0.6, size = 1.5) +
  scale_color_manual(values = c("subido" = "#E84A5F",
                                "bajado" = "#4A90D9",
                                "sin cambio" = "grey70")) +
  geom_vline(xintercept = c(-UMBRAL_LFC, UMBRAL_LFC), linetype = "dashed") +
  geom_hline(yintercept = -log10(UMBRAL_PADJ), linetype = "dashed") +
  labs(title = paste("Volcano:", CONDICION_TRATAMIENTO, "vs", CONDICION_CONTROL),
       x = "log2 Fold Change", y = "-log10(FDR)", color = "") +
  theme_classic()
```

---

# 8. Enriquecimiento GO

```{r go}
# Genes subidos y bajados
genes_subidos <- sig$gen[sig$log2FoldChange > 0]
genes_bajados <- sig$gen[sig$log2FoldChange < 0]
universo      <- resultados$gen   # todos los genes como fondo

# GO — Biological Process (BP)
# Cambia org.At.tair.db por tu organismo y "TAIR" por "ENSEMBL" si es humano/ratón
go_subidos <- enrichGO(
  gene          = genes_subidos,
  universe      = universo,
  OrgDb         = org.At.tair.db,
  keyType       = "TAIR",
  ont           = "BP",
  pAdjustMethod = "BH",
  qvalueCutoff  = 0.05,
  readable      = TRUE
)

go_bajados <- enrichGO(
  gene          = genes_bajados,
  universe      = universo,
  OrgDb         = org.At.tair.db,
  keyType       = "TAIR",
  ont           = "BP",
  pAdjustMethod = "BH",
  qvalueCutoff  = 0.05,
  readable      = TRUE
)

# Guardar tablas
if (!is.null(go_subidos)) {
  write.csv(as.data.frame(go_subidos),
            file.path(CARPETA_RESULTADOS, "GO_subidos.csv"), row.names = FALSE)
}
if (!is.null(go_bajados)) {
  write.csv(as.data.frame(go_bajados),
            file.path(CARPETA_RESULTADOS, "GO_bajados.csv"), row.names = FALSE)
}

cat("✓ GO completado\n")
```

```{r go_plots}
# Gráficos de los top términos GO
if (!is.null(go_subidos) && nrow(as.data.frame(go_subidos)) > 0) {
  print(dotplot(go_subidos, showCategory = 15, title = "GO Subidos"))
}

if (!is.null(go_bajados) && nrow(as.data.frame(go_bajados)) > 0) {
  print(dotplot(go_bajados, showCategory = 15, title = "GO Bajados"))
}
```

---

# 9. Guardar objeto final

```{r guardar}
saveRDS(datos, file.path(CARPETA_RESULTADOS, "objeto_final.rds"))
cat("✓ Objeto guardado en:", file.path(CARPETA_RESULTADOS, "objeto_final.rds"), "\n")
cat("\n══════════════════════════════════\n")
cat("  PIPELINE COMPLETADO\n")
cat("══════════════════════════════════\n")
cat("  Células totales: ", ncol(datos), "\n")
cat("  Clusters:        ", length(unique(datos$seurat_clusters)), "\n")
cat("  Genes DE:        ", nrow(sig), "\n")
cat("══════════════════════════════════\n")
```
